【裁判字號】    96,簡上,1049
【裁判日期】    970131
【裁判案由】    偽造文書
【裁判全文】
臺灣高雄地方法院刑事判決            96年度簡上字第1049號
上  訴  人
即  被  告  甲○○
選任辯護人  秦德進律師
            洪世崇律師
上列上訴人因偽造文書案件，不服本院高雄簡易庭96年度簡字第
5922號中華民國96年10月16日第一審簡易判決（聲請簡易判決處
刑書案號：96年度偵字第10590 號），提起上訴，本院判決如下
：
    主  文
上訴駁回。
    事  實
一、甲○○原為乙○○之配偶，明知乙○○係任職於高雄長庚醫
    院擔任護士，且自民國95年5 月9 日起至同年7 月3 日止請
    產假，而於同年5 月21日生產後即由醫院返回位在高雄市○
    ○區○○街109 巷72弄13號之娘家坐月子休養，並於同年7
    月4 日起返回上開醫院上班，並未失蹤行方不明，竟基於使
    公務員登載不實公文書之犯意，於同年8 月23日下午2 時10
    分許，前往高雄市政府警察局三民第二分局陽明派出所（下
    稱陽明派出所），向承辦員警黃揚銘謊報乙○○職業為家管
    ，且已於同年6 月20日離家出走云云，使不知情之黃揚銘誤
    將乙○○列為被協尋人，而以此不實事項登載於職務上所掌
    之公文書即「受理查尋人口案件登記表」上，足以生損害於
    警察機關對於失蹤人口管理之正確性及乙○○本人。嗣因乙
    ○○於96年1 月3 日至高雄市新興區戶政事務所換領新式身
    分證時，始知悉上情，並隨即報警處理。
二、案經乙○○訴由高雄市政府警察局楠梓分局報請臺灣高雄地
    方法院檢察官聲請簡易判決處刑。
    理  由
一、證據能力之判斷：
    (一)證人陳趙鈴蘭於偵查中之陳述：
      按被告以外之人於偵查中向檢察官所為之陳述，除顯有不
      可信之情況者外，得為證據，刑事訴訟法第159 條之1 第
      2 項定有明文。次按92年9 月1 日施行之刑事訴訟法，已
      酌採英美法系之傳聞法則，於第159 條第1 項明定被告以
      外之人，於審判外之言詞或書面陳述，除法律有規定者外
      ，不得作為證據，用以保障被告之反對詰問權。而本法所
      規定傳聞法則之例外，其中就被告以外之人於偵查中向檢
      察官所為之陳述，因檢察官代表國家偵查犯罪時，原則上
      當能遵守法定程序，且被告以外之人如有具結能力，仍應
      依法具結，以擔保其係據實陳述，故於第159 條之1 第2
      項明定「除顯有不可信之情況者外」，得為證據。而所謂
      「顯有不可信性」，係指陳述是否出於供述者之真意、有
      無違法取供情事之信用性而言，故應就偵查筆錄製作之原
      因、過程及其功能等加以觀察其信用性，據以判斷該傳聞
      證據是否無顯不可信之情況而例外具有證據能力（最高法
      院94年台上字第629 號判決意旨參照）。經查，證人陳趙
      鈴蘭及黃揚銘於偵查中向檢察官所為之陳述，均已依法於
      檢察官訊問前具結，有臺灣高雄地方法院檢察署96年6 月
      26日、7 月12日訊問筆錄各1 份及證人結文2 紙在卷可稽
      （偵卷第51至55、57、90、91、93頁參照），已可擔保渠
      等於偵查中均係據實陳述，且被告或其辯護人於本院審理
      中，亦未曾主張證人趙陳鈴蘭及黃揚銘於偵查中向檢察官
      所為之陳述，非出於真意或有何違法取供之情形，而本院
      亦查無檢察官有何以不正方法取證之情事，復於本院審理
      中提示證據時，被告及其辯護人均表示捨棄對證人陳趙鈴
      蘭及黃揚銘之對質、詰問等語（本院簡上卷第57頁參照）
      。準此，證人陳趙鈴蘭及黃揚銘於偵查中之陳述並無顯有
      不可信之情況，且均與本案相關待證事實具有關連性，自
      均應具有證據能力，均得為本案之證據。
    (二)其他證據：
      按被告以外之人於審判外之陳述，雖不符前4 條之規定，
      而經當事人於審判程序同意作為證據，法院審酌該言詞陳
      述或書面陳述作成時之情況，認為適當者，亦得為證據。
      當事人、代理人或辯護人於法院調查證據時，知有第159
      條第1 項不得為證據之情形，而未於言詞辯論終結前聲明
      異議者，視為有前項之同意，刑事訴訟法第159 條之5 定
      有明文。關於受理查尋人口案件登記表、失蹤人口作業--
      新增結果報表、高雄長庚醫院上班刷卡資料、95年度請假
      單明細、行動電話通話明細簡訊翻拍照片、民事起訴狀及
      郵局存證信函等證據，雖均係被告以外之人於審判外之書
      面陳述，然被告及其辯護人於本院行準備程序時，既均明
      確表示對於上開書面陳述之證據能力不爭執等語（本院簡
      上卷第25頁參照），且公訴人、被告及其辯護人，就上開
      書面陳述均未曾於本院審理過程中聲明異議，本院審酌前
      開書面陳述作成時之情況正常，且與本案相關之待證事實
      具有關連性，認適當作為證據，依前開刑事訴訟法第159
      條之5 之規定，認上開陳述具有證據能力。
二、事實之認定：
    訊據上訴人即被告甲○○固坦承於上揭時間前往陽明派出所
    向承辦員警黃揚銘指稱告訴人乙○○已離家出走並辦理查尋
    失蹤人口登記之事實，惟矢口否認有何使公務員登載不實公
    文書之犯行，辯稱：伊是因為找不到伊太太乙○○，也不知
    道乙○○人在那裡，所以才會向警察報案乙○○離家出走云
    云。另辯護人亦為被告辯護稱：警察機關辦理失蹤人口協尋
    時有實質審查之義務，故被告前揭行為與使公務員登載不實
    文書罪之構成要件尚屬有間等語。經查：
    (一)被告確於95年8 月23日下午2 時10分許前往陽明派出所，
      向承辦員警黃揚銘報案稱告訴人已於同年6 月20日離家出
      走，黃揚銘乃將告訴人列為被協尋人並將上開事項登載於
      其職務上所掌之「受理查尋人口案件登記表」乙情，業據
      證人即本件受理查尋人口登記之承辦員警黃揚銘於偵查中
      結證明確（偵卷第91頁參照），並有受理查尋人口案件登
      記表1 紙（偵卷第7 頁參照）及失蹤人口作業--新增結果
      報表1 紙（偵卷第8 頁參照）在卷可稽，且上情亦為被告
      所不爭執（本院簡上卷第24、26、58頁參照），均堪認定
      確屬事實。
    (二)至被告雖以前揭情詞置辯。惟查，告訴人自95年5 月9 日
      起至同年7 月3 日止請產假，而於生產後即同年5 月21日
      由被告開車載送返回位在高雄市○○區○○街109 巷72弄
      13號之娘家坐月子休養，並於同年7 月4 日起返回其所任
      職之高雄長庚醫院上班，並未失蹤行方不明等情，業據證
      人即告訴人乙○○於本院審理中結證稱：伊於95年5 月21
      日出院後，被告即開車載伊回到位在楠梓區○○街的娘家
      坐月子，後來被告於6 月20日打電話給伊，並到伊娘家要
      伊開車帶孩子回婆家，伊當天是下午4 、5 時許到被告家
      裡，晚上9 時許才離開，伊要離開時被告也在家，也有同
      意伊回去娘家，之後在6 月24日被告又打電話要伊將孩子
      帶回婆家，因為伊當時正在南台路住處刷油漆不方便出門
      ，所以請被告過來帶孩子，但被告表示不願意，後來伊打
      電話給被告就都不通，所以伊就傳簡訊給被告，但被告都
      不回應，之後伊就沒有再見過被告，被告也沒有去娘家找
      伊；伊於7 月4 日開始返回高雄長庚醫院上班，被告也知
      道伊的上班地點，伊每天出勤狀況都很正常，伊都是上小
      夜班，也就是下午4 點到晚上12點，但伊並沒有聽過同事
      提及被告有打電話到醫院找伊；伊與被告於結婚後、生產
      前曾為了錢的事情發生爭吵，原本伊與被告婚前約定婚後
      金錢要各自保管，但婚後被告就要求伊將錢及信用卡交給
      被告管理，因為被告認為伊不會理財，但伊不答應，所以
      被告就很不高興，後來伊坐月子的時候，被告就向其家人
      表示伊很會花錢，所以被告之母親也認為伊很愛亂花錢，
      也要伊將錢交給被告管理，所以伊與被告間有金錢及觀念
      之問題，但被告都不願意溝通，一直逃避解決問題等語明
      確（本院簡上卷第46至53頁參照），核與證人即告訴人之
      母親陳趙鈴蘭於偵查中結證稱：是被告從醫院將乙○○載
      回娘家，後來乙○○就一直住在娘家，並沒有離家出走，
      其間乙○○於6 月20日曾開車載被告及孩子一同返回婆家
      讓被告之母親看孩子，後來被告就沒有再來探視過乙○○
      ，伊並不會阻止被告至伊住處探視乙○○，因為乙○○是
      伊女婿，但被告確實沒有來探視過乙○○等語情節相符（
      偵卷第53頁參照），並有告訴人之高雄長庚醫院95年7 月
      3 日至同年8 月23日之上班刷卡資料1 份（偵卷第45、46
      頁參照）及95年度請假單明細1 紙（偵卷第47頁參照）附
      卷可據，是告訴人於上開期間並未失蹤而行方不明乙情，
      甚為明灼。又被告於告訴人生產前確有同意告訴人於產後
      返回娘家坐月子，復告訴人於產後亦係由被告載送返回娘
      家，另被告亦知悉告訴人工作之地點係在高雄長庚醫院乙
      情，均為被告於本院審理中所自承無訛（本院簡上卷第59
      至61頁參照），則被告身為告訴人配偶，其主觀上對告訴
      人於上開期間係住在娘家坐月子休養，且其後係返回高雄
      長庚醫院上班等情，亦無諉為不知之理，然被告確於前揭
      時間前往陽明派出所報案稱告訴人已於同年6 月20日離家
      出走，顯見其主觀上確有明知為不實事項而使公務員登載
      不實公文書之故意。至被告雖辯稱其至告訴人娘家及高雄
      長庚醫院均遍尋不著告訴人云云，然被告就此並無法舉證
      以實其說，即難遽予採信而逕為有利被告之認定。
    (三)再者，告訴人於96年6 月20日後與被告間仍有多次電話聯
      絡，甚且告訴人曾多次發送簡訊予被告乙情，業據證人乙
      ○○於本院審理中結證明確（本院簡上卷第47、48、52頁
      參照），並有被告所使用門號為0000000000號行動電話之
      通話明細1 份（偵卷第22至24頁參照）、簡訊翻拍照片3
      幀（偵卷第25頁參照）及告訴人所使用門號為0000000000
      號行動電話之通話明細1 份（偵卷第26至28頁參照）附卷
      可考，且亦為被告於本院審理中所不爭執（本院簡上卷第
      59、60頁參照）；則被告與告訴人間既仍有聯繫，足見告
      訴人並無去向不明且無從聯繫而失去蹤跡之失蹤狀況，縱
      如被告所稱其撥打電話予告訴人時，告訴人確有一接起電
      話均隨即掛上電話一情，然此至多僅得認告訴人或有因故
      避不見面之情形，然與被告所稱告訴人業已失蹤等情顯然
      有別；況且被告於95年9 月8 日寄發離婚訴狀等相關文件
      予告訴人時，係寄送至告訴人位於高雄市○○區○○街10
      9 巷72弄13號之娘家，有民事起訴狀1 份附卷可憑（偵卷
      第30至34頁參照），另被告嗣於同年12月1 日寄發郵局存
      證信函予告訴人，告訴人之收受地址仍係填寫告訴人之上
      開娘家地址，甚且於存證信函中稱「你自今年5 月9 日生
      產長男陳○○後，即將其帶回娘家，至今半年…」等語，
      有郵局存證信函1 紙附卷可查（偵卷第35頁參照），益徵
      被告主觀上確實知悉告訴人係居住於其娘家，並無失蹤之
      狀況，亦足證被告主觀上確有明知不實事項而使公務員登
      載不實公文書之故意甚為顯然，確堪認定。
    (四)復按警察局派出所對於民眾報案查尋失蹤人口，員警均應
      受理不得拒絕，又報案時，報案人僅需提供其與被查尋人
      之身分證明文件，經受理員警核對無誤後，即應將被查尋
      人之基本資料及發生經過，登記於「受理查尋人口案件登
      記表」通報查尋，此乃警員受理民眾報案查尋失蹤人口之
      作業方式，有卷附內政部警政署所發佈之「失蹤人口查尋
      作業要點」1 份可參（偵卷第65、66頁參照），足見警員
      於受理民眾申報失蹤人口，僅有形式審查之義務，且一經
      報案人申辦，即需將所報事項登載於職務上所掌之「受理
      查尋人口案件登記表」，而非係經實質審查後再登載於上
      開公文書，此亦據證人黃揚銘於偵查中結證稱：本件查尋
      人口登記是伊所受理，是被告拿其與告訴人之結婚證書及
      戶籍謄本至派出所稱告訴人離家出走，伊並未請被告再查
      證而係直接受理，因為根據「失蹤人口查尋作業要點」之
      規定，只要有人報案，伊就要直接受理，伊只能依據報案
      人所述之內容登載或勾選，不能做實質審查，待伊登載完
      成後，就會將資料輸入協尋人口電腦資料中，並由全國警
      力動員尋找等語無訛（偵卷第91頁參照）。查本件被告明
      知告訴人並無失蹤之事實，業如前述，竟向員警謊報告訴
      人失蹤，使承辦員警將此一不實事項登載於職務上所掌之
      公文書即受理失蹤人口案件登記表，是被告所為顯然該當
      於使公務員登載不實公文書罪之構成要件。從而，辯護人
      為被告辯護稱：警察機關辦理失蹤人口協尋時有實質審查
      之義務，故被告前揭所為與使公務員登載不實文書罪之構
      成要件尚屬有間等語，尚屬無據，要非可採。
    (五)綜上所述，被告所辯無非事後卸責之詞，均非可採。本件
      事證明確，被告使公務員登載不實公文書之犯行洵堪認定
      ，應依法論罪科刑。
三、論罪與科刑：
    核被告所為，係犯刑法第214 條之使公務員登載不實公文書
    罪。原審以被告罪證明確，依刑法第214 條、第41條第1 項
    前段、刑法施行法第1 條之1 等規定，並審酌被告受有大學
    高等教育，對夫妻家庭間之生活理財糾紛，未能理性溝通解
    決，竟以謊報其妻為失蹤人口，進而據此提出離婚訴訟，致
    影響警政機關對人口管理之正確性，並損及告訴人之權益，
    且犯後又否認犯行，顯無悔改之意等一切具體情狀，量處有
    期徒刑6 月，復斟酌被告上開所犯情節及係大學畢業、職業
    公、家庭經濟狀況小康等情（見被告警詢筆錄「受詢問人」
    欄所載），諭知以新臺幣1,000 元折算1 日為易科罰金之折
    算標準，及依中華民國96年罪犯減刑條例第2 條第1 項第3
    款、第7 條之規定減其宣告刑二分之一，並依法諭知其宣告
    刑及減得之刑，其認事用法，均無不合，量刑亦屬適當。是
    被告上訴意旨，猶執陳詞否認犯罪，為無理由，應予駁回。
據上論斷，依刑事訴訟法第455 條之1 第1 項、第3 項、第368
條，判決如主文。
本案經檢察官李佳韻到庭執行職務。
中    華    民    國    97    年    1     月    31    日
                  刑事第八庭  審判長法  官  李璧君
                                    法  官  曾鈴
                                    法  官  陳振嘉
以上正本證明與原本無異。
不得上訴。
中    華    民    國    97    年    1     月    31    日
                                    書記官  顏宗貝
附錄本案論罪科刑法條全文：
中華民國刑法第214條
明知為不實之事項，而使公務員登載於職務上所掌之公文書，足
以生損害於公眾或他人者，處3 年以下有期徒刑、拘役或5 百元
以下罰金。


司法院資訊處製作；財團法人民間司法改革基金會備份。
